臺灣高雄地方法院刑事判決　　　　　　　94年度訴字第4221號
公　訴　人　臺灣高雄地方法院檢察署檢察官
被　　　告　丙○○
上列被告因偽造文書案件，經檢察官聲請逕以簡易判決處刑（94
年度偵緝字第1346號），本院受理後（94年度簡字第4966號），
改依通常程序審理，判決如下：
    主  文
丙○○無罪。
    理  由
壹、公訴意旨略以：丙○○因得知乙○○（業經臺灣高雄地方法
    院於民國93年3 月11日以92年度訴字第2809號判決確定）曾
    經由某姓名、年籍不詳自稱「曾顯昌」之男子處，取得製造
    信用卡之機器並曾習得製造信用卡之技術，竟與乙○○共同
    基於概括之犯意聯絡，由丙○○提供半成品信用卡一批，並
    以製造每張信用卡識別碼支付新臺幣（下同）100 元之代價
    ，由乙○○於90年3 月間，在高雄市○○區○○街10號14樓
    之1 住處，以丙○○所提供之資料連續製造2 、300 張信用
    卡識別碼，致生損害於信用卡之真正持有人及發卡銀行。嗣
    於90年6 月29日，為警持臺灣臺南地方法院法官所核發之搜
    索票至上址搜索，扣得如附表所示之偽造之彰化銀行信用卡
    九張，因認被告涉有刑法第220 條第2 項、第210 條之偽造
    準私文書罪嫌等語。
貳、證據能力有無之認定：
一、按被告以外之人於審判外之言詞或書面陳述，除法律有規定
    者外，不得作為證據，刑事訴訟法第159 條第1 項雖定有明
    文。惟按被告以外之人於偵查中向檢察官所為之陳述，除顯
    有不可信之情況者外，得為證據，同法第159 條之1 第2 項
    亦規定甚明。查證人王克忠、蘇昭銘於偵查中向檢察官所為
    之陳述，既係經檢察官依法命具結後所為，依法即具有證據
    能力。
二、至證人即共犯乙○○於偵訊中之供述，雖未經檢察官依證人
    詰問程序命具結後詰問，惟其係以被告身分接受訊問，而非
    以證人身分接受詰問，其尚非屬「依法應具結」之人，核與
    刑事訴訟法第158 條之3 所定之「依法應具結而未具結者」
    有間，尚不能僅以其未經具結即認為無證據能力。惟刑事訴
    訟法第159 條第1 項之所以排除「被告以外之人於審判外之
    陳述」之證據能力，無非係以該「被告以外之人於審判外之
    陳述」於本案中並未經具結，且其陳述未經對造當事人之反
    詰問。蓋未經具結之證言，即使為虛偽陳述，亦不構成偽證
    罪，其陳述欠缺真實性擔保；而未經反詰問之陳述，無法經
    由反詰問之過程確認其證言之真實性。簡言之，刑事訴訟法
    第159 條第1 項之立法目的，主要係因被告以外之人於審判
    外之陳述，無法擔保其陳述之真實性，故原則上不得作為實
    質證據。惟若被告以外之人在審判外之陳述，具有可擔保其
    陳述真實性之情況存在，此時即與刑事訴訟法第159 條第1
    項之立法目的無違，則無排除其證據能力之必要。故刑事訴
    訟法第159 條之2 及第159 條之3 關於「於檢察事務官、司
    法警察官或司法警察調查中所為之陳述」，乃規定其陳述具
    有「可信之特別情況」時，得為證據。乃因其陳述具有「可
    信之特別情況」，已有「真實性擔保」，故雖未經具結，亦
    未經反詰問，亦認其陳述具有證據能力。惟又觀之我國刑事
    訴訟法第159 條之1 規定：「被告以外之人於審判外向法官
    所為之陳述，得為證據。被告以外之人於偵查中向檢察官所
    為之陳述，除顯有不可信之情況者外，得為證據。」而就被
    告以外之人於審判外向法官或偵查中向檢察官所為之陳述，
    明文規定具有證據能力，則未如同法第159 條之2 及第159
    條之3 所規定須以「有可信之特別情況」為要件。審究上開
    規定之所以區分不同之詢問而為不同要件規定之原因，除於
    法官或檢察官面前之陳述，通常均係基於自由意志而陳述，
    其陳述較無「缺乏任意性」之疑慮外，更因法官及檢察官就
    證人、鑑定人有命其具結之權力，而證人、鑑定人於具結後
    如有虛偽陳述，即須受偽證罪之處罰，而透過具結程序使其
    陳述具有一定程度之真實性擔保，此亦係何以刑事訴訟法第
    158 條之3 規定「證人、鑑定人依法應具結而未具結者，其
    證言或鑑定意見，不得作為證據。」之理由。故若被告以外
    之人於審判外向法官或檢察官所為之陳述，並未經具結或對
    造當事人之對質詰問，亦無其他真實性擔保之情形下，即不
    應認為具有證據能力。而檢察事務官、司法警察、司法警察
    官並無命證人具結之權力，無法經由命具結之法定程序中獲
    得真實性擔保，故被告以外之人在其等調查中之陳述，則須
    有「可信之特別情況」，而有一定之「真實性擔保」時，始
    具有證據能力。經查，本件證人乙○○於檢察官偵查中之供
    述，雖係「於偵查中向檢察官所為之陳述」，惟其係以被告
    身分接受訊問，並未經具結，如為虛偽陳述，亦不負偽證罪
    之責任，其供述並無任何真實性之擔保。且於檢察官或法官
    訊問時，亦係在被告丙○○不在場之情形下所為，被告亦無
    任何對質詰問之機會，故亦尚不得依刑事訴訟法第159 條之
    1 第2 項之規定，而逕認為具有證據能力。
三、然按「被告以外之人於審判外之陳述，雖不符前四條之規定
    ，而經當事人於審判程序同意作為證據，法院審酌該言詞陳
    述或書面陳述作成時之情況，認為適當者，亦得為證據。當
    事人、代理人或辯護人於法院調查證據時，知有第一百五十
    九條第一項不得為證據之情形，而未於言詞辯論終結前聲明
    異議者，視為有前項之同意。」刑事訴訟法第159 條之5 亦
    規定甚明。本件證人即共犯乙○○於警、偵訊中之陳述及證
    人戊○○、甲○○於警訊中所為之陳述，雖係被告以外之人
    於審判外之陳述，惟被告於本院調查證據時，知有上情而未
    於言詞辯論終結前就該證據是否屬於傳聞證據而聲明異議，
    且本院審酌該等陳述均係執法機關依法定程序所為之陳述後
    ，記載於筆錄，且該筆錄亦經陳述者簽名確認，以之作為證
    據，並無不適當之處，則依刑事訴訟法第159 條之5 之規定
    ，自均得採為證據。
四、按「法院或檢察官得囑託醫院、學校或其他相當之機關、團
    體為鑑定，或審查他人之鑑定，並準用第203 條至第206 條
    之1 之規定。」、「鑑定之經過及其結果，應命鑑定人以言
    詞或書面報告。」，亦分別為刑事訴訟法第208 條第1 項前
    段、第206 條第1 項定明定。是經檢察官囑託相當之機關為
    鑑定後，經鑑定人以書面報告其鑑定之結果者，即屬同法第
    159 條第1 項所謂之「法律有規定者」，不受該條項規定「
    不得作為證據」之限制。且同法第208 條第1 項前段對於法
    院或檢察官囑託相當之機關為鑑定之情形，僅規定：「準用
    第203 條至第206 條之1 之規定」，至於同法第202 條有關
    「鑑定人應於鑑定前具結」之規定，則不在準用之列。故於
    法院或檢察官囑託相當之機關為鑑定，而該受囑託機關以書
    面報告鑑定結果之情形，既非屬依法應具結者。是同法第
    158 條之3 有關「證人、鑑定人依法應具結而未具結者，其
    證言或鑑定意見，不得作為證據」之規定，於此時即無適用
    之餘地。而內政部警政署刑事警察局業經臺灣高等法院檢察
    署檢察長概括囑託為有關「印文之鑑定」等鑑定項目之鑑定
    機關（臺灣高等法院檢察署92年10月15日檢文允字第
    0921001322號函附之臺灣高等法院檢察署檢察長概括選任鑑
    定人或囑託鑑定機關（團體）名冊參照），故其於本件扣案
    蘇昭銘國民身分證真偽所為之鑑定結果書面報告（內政部警
    政署刑事警察局93年1 月12日刑鑑字第201 號鑑驗通知書）
    ，揆諸上開說明，即不受刑事訴訟法第158 條之3 及同法第
    159 條第1 項之限制，自得作為證據，核先敘明。
參、按犯罪事實應依證據認定之，無證據不得認定犯罪事實；次
    按不能證明被告犯罪者，應諭知無罪之判決，刑事訴訟法第
    154 條第2 項、第301 條第1 項分別定有明文。又事實之認
    定，應憑證據，如未能發現相當證據，或證據不足以證明，
    自不能以推測或擬制之方法，為裁判基礎；且認定不利於被
    告之事實須依積極證據，苟積極證據不足為不利於被告事實
    之認定時，即應為有利於被告之認定；另認定犯罪事實所憑
    之證據，雖不以直接證據為限，間接證據亦包括在內，然而
    無論直接證據或間接證據，其為訴訟上之證明，須於通常一
    般之人均不致有所懷疑，而得確信其為真實之程度者，始得
    據為有罪之認定，倘其證明尚未達到此一程度，而有合理之
    懷疑存在而無從使事實審法院得有罪之確信時，即應由法院
    為諭知被告無罪之判決（最高法院40年台上字第86號、30年
    台上字第816 號、76年台上字第4986號分別著有判例參照）
    。又刑事訴訟法第161 條已於91年2 月8 日修正公布，修正
    後同條第1 項規定：檢察官就被告犯罪事實，應負舉證責任
    ，並指出證明之方法。因此，檢察官對於起訴之犯罪事實，
    應負提出證據及說服之實質舉證責任。倘其所提出之證據，
    不足為被告有罪之積極證明，或其闡明之證明方法，無從說
    服法官以形成被告有罪之心證，基於無罪推定之原則，自應
    為被告無罪判決之諭知。
肆、訊據被告堅決否認犯行，辯稱：伊常去乙○○他家，因為伊
    在賣茶壺和茶，但伊沒有作偽卡等語。經查，公訴意旨認被
    告涉有上開犯行，無非係認上揭犯罪事實，業據另案被告乙○○供陳在卷，復經證人即彰化銀行職員王克忠、蘇昭銘證
    述在卷，並認因被告亦不否認與證人乙○○有10數年之交情
    ，衡情，乙○○實無誣攀之理，此外復有陳照明、施淑惠、
    古春義之個人基本資料、內政部警政署刑事警察局93年1 月
    12日第201 號鑑驗通知書在卷及扣案偽造之彰化銀行信用卡
    九張可證資為論證，因認被告所辯顯係卸責之詞，委無足採
    ，其犯嫌應堪認定。惟按被告或共犯之自白，不得作為有罪
    判決之唯一證據，仍應調查其他必要之證據，以察其是否與
    事實相符，刑事訴訟法第156 條第2 項定有明文。而其立法
    目的乃欲以補強證據擔保自白之真實性；亦即以補強證據之
    存在，藉之限制被告或共犯之自白在證據上之價值。而所謂
    補強證據，則指除該自白本身外，其他足資以證明自白之犯
    罪事實確具有相當程度真實性之證據而言。雖其所補強者，
    非以事實之全部為必要，但亦須因補強證據與自白之相互利
    用，而足使犯罪事實獲得確信者，始足當之（最高法院74年
    台覆字第10號判例參照）。經查：（一）證人蘇昭銘於偵訊
    中證稱其遺失身分證及信用卡遭盜刷等情，而證人王克忠則
    係銀行人員，依其等證述之內容，均未能指出被告有何涉犯
    本件犯行之嫌疑。而陳照明、施淑惠、古春義之個人基本資
    料及偽造之彰化銀行信用卡九張均非在被告處所查獲；另內
    政部警政署刑事警察局93年1 月12日第201 號鑑驗通知書則
    僅能證明扣案蘇昭明國民身分證係屬真品之事實，均無從用
    以補強證人即共犯乙○○在警、偵訊自白確具有相當程度之
    真實性。至於在證人乙○○處所查扣之物，既非在被告處所
    查獲，檢察官亦不能舉證證明其內容與被告有何直接關聯，
    則亦難作為證明被告涉犯本件犯行之證據，自無法作為佐證
    共犯乙○○自白之補強證據。（二）證人戊○○雖曾於另案
    （本院91年度訴字第1243號）詢問時供稱：「陸董」在集團
    中擔任「車頭」之工作，取得盜錄之信用卡資料後，再自行
    製作偽卡後，尋找車手盜刷等語。惟證人戊○○於本院審理
    時則證稱其並未直接與「陸董」接觸過，伊亦無法指認被告
    是否為「陸董」等語。另證人甲○○雖亦曾於警詢中供稱「
    我只知道丙○○所用的車手去盜刷的是一群小伙子」等語，
    惟其既未明白指出被告所僱用者為何人、所盜刷之信用卡為
    何，已難作為被告涉犯本件犯行之證據。而證人甲○○於本
    院審理時復供稱其係「聽檳榔攤的人講的」等語，更無從證
    明其於警詢中所陳情事是否與本件犯行有關。是以證人戊○○、甲○○於警詢及本院審理中之證述，亦不能與證人即共
    犯乙○○在警、偵訊之自白交互作用，而使本院得證人乙○○之自白確具有相當程度真實性之心證。是本件除共犯乙○○在警、偵訊之自白外，別無其它補強證據得與自白相互利
    用，而足使犯罪事實獲得確信，且共犯乙○○亦未經轉換為
    證人後依法具結訊問，於本院審理時復傳拘無著，自不得僅
    以其在警、偵訊之自白作為認定被告犯罪事實之唯一證據。
    綜上，本件既查無其它補強證據足使本院獲得有罪之心證確
    信，則揆諸上開法條及判例意旨，自應依法為無罪之諭知。
據上論斷，應依刑事訴訟法第452 條、第301 條第1 項前段，判
決如主文。
本案經檢察官丁○○到庭執行職務。
中　　華　　民　　國　　96　　年　　4 　　月　　30　　日
                  刑事第九庭  審判長法  官  王啟明
                                    法  官  陳建和
                                    法  官  謝梨敏
以上正本證明與原本無異。
如不服本判決，應於判決送達後10日內，向本院提出上訴狀。
                                    書記官  簡鴻雅
中　　華　　民　　國　　96　　年　　4 　　月　　30　　日
